【裁判字號】    97,訴,1900
【裁判日期】    980407
【裁判案由】    毒品危害防制條例
【裁判全文】
臺灣高雄地方法院刑事判決              97年度訴字第1900號
公  訴  人  臺灣高雄地方法院檢察署檢察官
被      告  甲○○
上列被告因違反毒品危害防制條例案件，經檢察官提起公訴（97
年度毒偵字第4358號），本院判決如下：
    主  文
甲○○無罪。
    理  由
一、公訴意旨略以：被告甲○○前因施用毒品案件，經法院裁定
    入勒戒處所觀察勒戒後，認無繼續施用毒品傾向，於民國93
    年10月27日釋放，仍基於施用第一級毒品海洛因之犯意，於
    97年2 月27日16時許回溯24小時內某時許，在不詳地點，以
    不詳方法，施用第一級毒品海洛因1 次。嗣於97年2 月27日
    16時許，經通知至警局採集尿液送驗，呈海洛因代謝物之可
    待因陽性反應，因認被告涉犯毒品危害防制條例第10條第1
    項之施用第一級毒品罪嫌。
二、按犯罪事實應依證據認定之，無證據不得認定犯罪事實；不
    能證明被告犯罪者，應諭知無罪之判決，刑事訴訟法第154
    條第2 項、第301 條第1 項分別定有明文。又事實之認定，
    應憑證據，如未能發現相當證據，或證據不足以證明，自不
    能以推測或擬制之方法，以為裁判基礎；認定不利於被告之
    事實，須依積極證據，苟積極證據不足為不利於被告事實之
    認定時，即應為有利於被告之認定，更不必有何有利之證據
    ；認定犯罪事實所憑之證據，雖不以直接證據為限，間接證
    據亦包括在內，然無論直接或間接證據，其為訴訟上之證明
    ，須於通常一般之人均不致有所懷疑，而得確信其為真實之
    程度者，始得據為有罪之認定，倘其證明尚未達到此一程度
    ，而有合理之懷疑存在，致無從為有罪之確信時，即不得遽
    為不利於被告之認定；依刑事訴訟法第161 條第1 項之規定
    ，檢察官對於起訴之犯罪事實，應負提出證據及說服之實質
    舉證責任，倘其所提出之證據，不足為被告有罪之積極證明
    ，或其指出證明之方法，無從說服法院以形成被告有罪之心
    證，基於無罪推定之原則，自應為有利於被告之認定（最高
    法院30年上字第816 號、40年台上字第86號、76年台上字第
    4986 號 、92年台上字第128 號判例可資參照）。
三、本件公訴人認被告甲○○涉有前揭施用第一級毒品之犯行，
    無非係以被告於觀察勒戒執行完畢後5 年內，經採集其尿液
    送驗結果，呈可待因陽性反應，並提出列管毒品人口尿液檢
    體採集送驗紀錄表、正修科技大學超微量研究科技中心（下
    稱正修大學科技中心）檢驗報告各1 紙，為其主要之論據。
四、被告甲○○於警詢、本院審理時均堅詞否認有何公訴人所指
    施用第一級毒品犯行，辯稱：我自96年2 月迄今都沒有再施
    用毒品；驗尿前有服用治療痛風、尿酸的藥物，當天還有吃
    兩顆普拿疼，我是長期服用痛風尿酸藥物，因為我沒有健保
    ，所以都是自費在永安診所及義華藥局拿藥；驗尿前並沒有
    施用海洛因等語。經查：
(一)、按被告以外之人於審判外之陳述，雖不符刑事訴訟法第159
    條之1 至第159 條之4 之規定，而經當事人於審判程序同意
    作為證據，法院審酌該言詞陳述或書面陳述作成時之情況，
    認為適當者，亦得為證據，刑事訴訟法第159 條之5 第1 項
    定有明文。本件檢察官、被告於本院審判程序時，就本判決
    所引用審判外之言詞或書面陳述，均明示同意有證據能力，
    本院認該具有傳聞證據性質之證據，其取得過程並無瑕疵，
    且與待證事實具有關聯性，證明力非明顯過低，以之作為證
    據係屬適當，認俱得為證據。
(二)、本件被告於97年2 月27日下午4 時許為警採尿送驗，經正修
    科大學研究中心以酵素免疫分析法初步檢驗結果，固呈鴉片
    代謝物陽性反應，惟以氣相層析質譜儀法確認檢驗結果，則
    呈嗎啡陰性反應、可待因陽性反應之事實，有列管毒品人口
    尿液檢體採集送驗紀錄表、正修大學科技中心97年4 月2 日
    報告編號R08 –0355–012 檢驗報告各1 紙在卷可稽。復經
    本院函詢正修大學科技中心有關被告上開尿液檢體中之嗎啡
    最後確認檢驗濃度，該中心覆以：高雄市政府警察局三民一
    分局於97年3 月20日送驗原始編號「VＺ00000000000 」的尿
    液樣品（即被告所排放之尿液檢體），未檢出嗎啡濃度，可
    待因濃度則為2020ng／ml；而本實驗室以氣相層析質譜儀法
    進行嗎啡確認檢驗之最低可偵測濃度（LOD） 為30ng／ml（
    此代表若檢體之嗎啡濃度小於30ng／ml，本實驗室以氣相層
    析方法並無法偵測到）等情，亦有正修大學98年2 月26日正
    超微字第0980001717號函暨傳真函、檢驗報告各1 紙附卷足
    憑。足認被告上開經警採集之尿液經檢驗結果，固檢出可待
    因濃度高達2020ng／ml，惟並未檢出嗎啡待測物甚明。
(三)、而海洛因經人體代謝後，在尿液中會產生單乙醯嗎啡、游離
    態嗎啡及大量結合態嗎啡，不會代謝產生可待因，但非法濫
    用之海洛因毒品在製造過程中常含有少量雜質乙醯可待因，
    乙醯可待因經人體代謝後，在尿液中會產生可待因，因此非
    法施用海洛因毒品者，在尿液中可檢出較大量之嗎啡成分及
    較少量可待因成分；可待因服用後經人體代謝，在尿液中會
    產生游離態可待因、游離態嗎啡、結合態可待因及結合態嗎
    啡，因可待因代謝速率較嗎啡快，因此在治療過程中，尿液
    中可待因含量遠大於嗎啡含量。另依據美國研判標準，受檢
    者尿液中總可待因（含游離態及結合態）含量大於300ng ／
    ml，且嗎啡與可待因含量比例小於二比一時，判定為使用可
    待因，國內所有尿檢單位均參考此一標準作為研判之依據，
    此有法務部法醫研究所93年10月13日法醫毒字第0930003574
    號函、高雄醫學大學附設中和紀念醫院93年7 月6 日函及上
    開正修大學函文在卷可按。本件被告尿液中可待因含量高達
    2020ng／ml，然並未檢出嗎啡含量，業經認定如前。揆諸前
    開函文說明，符合服用含可待因藥物後，所導致尿液呈可待
    因陽性反應之情形。從而，被告辯稱其並未施用海洛因一節
    ，即非全然無據。
(四)、至於被告辯稱：可能係其長期服用痛風、尿酸的藥物，導致
    尿液呈可待因陽性反應一節。經本院就有關服用治療痛風、
    尿酸等藥物，是否會使尿液呈待因陽性反應一節，函詢行政
    院衛生署管制藥品管理局結果：一般治療痛風之藥品，如促
    尿酸排泄之Probenecid、抑制尿酸生成之之Allopurnol、及
    使用於急性痛風發作之Colchicine，經服用後，應不致檢出
    可待因陽性反應等情，有該局97年11月24日管檢字第097001
    1735號函附卷可參。堪認服用治療痛風之藥物後，其尿液應
    不致檢出可待因陽性反應甚明。被告前開置辯，固無足採。
    然被告所採尿液既呈可待因陽性反應，既不能排除係服用含
    可待因藥物之可能性，已如前述，加以公訴人復未舉出其他
    證據明被告確有於採尿前施用第一級毒品海洛因，縱令被告
    前開置辯，洵不足採，然亦難僅憑上開尿液檢驗報告呈可待
    因陽性反應，即遽認被告有施用第一級毒品海洛因之行為。
五、綜上所述，公訴人所舉證據，均不足為被告有罪之積極證明
    ，揆諸前開說明，自應為有利於被告之認定。從而，本件既
    不能證明被告涉犯施用第一級毒品之罪，依法應為被告無罪
    之諭知。
據上論斷，應依刑事訴訟法第301 條第1 項，判決如主文。
本案經檢察官黃子宜到庭執行職務。
中    華    民    國    98    年    4     月    7     日
                  刑事第十二庭  審判長法  官  黃建榮
                                      法  官  蘇揚旭
                                      法  官  李殷君
以上正本證明與原本無異。
如不服本判決應於收受送達後10日內向本院提出上訴書狀，並應
敘述具體理由；如未敘述上訴理由者，應於上訴期間屆滿後20日
內向本院補提理由書（均須按他造當事人之人數附繕本）「切勿
逕送上級法院」。
中    華    民    國    98    年    4     月    7     日
                                      書記官  李文廣


司法院資訊處製作；財團法人民間司法改革基金會備份。
